【裁判字號】    90,上易,1638
【裁判日期】    900725
【裁判案由】    違反著作權法
【裁判全文】
臺灣高等法院高雄分院刑事判決                    九十年度上易字第一六三八號
    上  訴  人  臺灣高雄地方法院檢察署檢察官
    被      告  甲○○
右上訴人因被告違反著作權法案件，不服臺灣高雄地方法院九十年度易字第一四五五
號中華民國九十年七月二十五日第一審判決（起訴案號：臺灣高雄地方法院檢察署八
十九年度偵字第二一八八四號），提起上訴，本院判決如左：
      主  文
上訴駁回。
      理  由
一、公訴意旨略以：被告甲○○係高雄市○○區○○路四九八號「龍山海產店」之負
    責人，明知「野花」、「野草亦是花」二首歌曲之「音樂著作」財產權人為弘音
    企業股份有限公司（以下簡稱弘音公司）所享有；「視聽著作」財產權為不詳之
    錄製者所有（視聽著作遭侵害公開上映權部分，未具告訴），如未各該著作權人
    之同意不得擅自將「視聽著作」予以公開上映、亦不得讓不知情之消費者將「音
    樂著作」公開演出，詎甲○○竟未經弘音公司與他人之同意或授權，自八十七年
    九月間某日起，竟基於概括之犯意，連續在右揭其經營店內，以非法錄製有上開
    二首歌曲之光碟置入伴唱機內供不知情之消費者點唱，經由伴唱機而以公開演出
    之方法侵害弘音公司之音樂著作權。嗣於八十九年九月十四日十八時許，經警持
    搜索票會同弘音公司之市場調查員曹宗禮當場查獲，並扣得大補帖光碟一片及點
    歌簿一本。因認被告涉犯著作權法第九十二條規定之擅自以公開演出之方法侵害
    他人之著作財產權罪嫌。
二、按犯罪事實應依證據認定之，無證據不得推定其犯罪事實；不能證明被告犯罪者
    ，應諭知無罪之判決，刑事訴訟法第一百五十四條、第三百零一條第一項分別定
    有明文。次按事實之認定，應憑證據，如未能發現相當證據，或證據不足以證明
    ，自不能以推測或擬制之方法，以為裁判基礎；又認定不利於被告之事實，須依
    積極證據，茍積極證據不足為不利於被告事實之認定時，即應為有利於被告之認
    定，更不必有何有利之證據；又按告訴人之告訴，係以使被告受有刑事追訴為目
    的，是其陳述是否與事實相符，仍應調查其他證據以資審認；而認定犯罪事實應
    依證據，為刑事訴訟法所明定，故被告否認犯罪事實所持之辯解，縱屬不能成立
    ，仍非有積極證據足以證明其犯罪行為，不能遽為有罪之認定，亦有最高法院三
    十年上字第八一六號、三十年上字第一八三一號、四十年台上字第八六號、五十
    二年台上字第一三００號判例意旨可資參照。
三、本件公訴人認被告甲○○涉有違反著作權法罪嫌，無非以告訴人指證明確，且查
    獲點歌簿目錄一本、盜版光碟一片、告訴人員工到被告商店消費之收據等資為依
    據。
四、訊據被告對於其係高雄市○○區○○路四九八號「龍山海產店」負責人之事實，
    固不諱言，惟堅決否認有右揭犯行，辯稱：伊所開設之「龍山海產店」係住家式
    的，樓下本係客廳，為了生活才供做生意之用，樓上則係住家，而係所購得之伴
    唱機是自己用的，並非供他人使用，且伊生活清苦，那有可能讓客人唱歌而沒有
    投幣，又該伴唱機並非放在明顯之地方，顯然不是供客人點唱之用，八十九年九
    月十四日晚間六時許，係告訴人公司法務人員到伊店內自行開機，伊確未開機供
    人點唱等語。
五、經查：
（一）上開「野花」、「野草亦是花」二首歌曲之「音樂著作」財產權人為弘音公司
      所享有前開音樂之重製權、公開播送權、公開演出權、改做權、編輯權、出租
      權，並得對侵害其權利者，以被害人身份提起民、刑事訴訟，有經濟部公司執
      照、臺北縣政府營利事業登記證影本各一紙、內政部著作權登記簿謄本影本二
      紙在卷可稽。而點將家公司自點將公司取得電腦伴唱磁片重製權，依雙方簽訂
      之同意書記載，點將家公司僅能以「電腦音樂磁片」之產品型態出版發行，雙
      方並未約定是否限供家庭使用，依著作權法第六十七條第一項規定：「著作權
      人得授權他人利用著作，其授權利用之地域、時間、內容、利用之方式或其他
      事項，依當事人之約定，其約定不明之部分，推定為未授權。」依此規定，點
      將家公司既未取得明確授權，對上開各歌曲並未取得著作權人得供營業公開播
      映之權利，自不得供為營業用之電腦伴唱機使用，縱點將家公司將上開歌曲放
      入營業用之電腦伴唱機內，惟向點將家公司購買電腦伴唱機之個人或公司，在
      未取得公開播映證之前，仍不得將該首歌曲供公開播映或營業使用，應無疑義
      ，被告不得將前開歌曲供公開播映或營業使用，亦洵屬當然。
（二）現市場上音樂歌曲是否得公開播映，攸關音樂著作權人或取得其授權人之權益
      甚鉅，該音樂著作財產權者，於讓與該音樂財產權時，均在契約中明定其讓與
      利用之地域、時間、利用之方法，在讓與得重製於電腦伴唱機時，對該音樂著
      作權經重製後得否供營業公開播映，抑僅得供家庭使用，亦均於契約嚴加規定
      ，本件依著作權法第六十七條第一項規定：「著作權人得授權他人利用著作，
      其授權利用之地域、時間、內容、利用之方法或其他事項，依當事人之約定，
      其約定不明之部分，推定為未授權。」則點將家公司既未約定該電腦伴唱機重
      製權是否得供營業用與否，即屬該條第一項所謂之「其約定不明部分」，依法
      即應推定為未經授權得供營業用，僅得限供家庭用，洵無疑義。依此，點將家
      公司對前開事實欄所載之歌曲，應未取得著作財產權人得供營業公開播映之權
      利。縱點將家公司將該歌曲已放入營業用之電腦伴唱機內，惟向點將家公司購
      買電腦伴唱機之個人或公司，在未取得公開播映證之前，亦不得將前開歌曲供
      公開播映或營業使用，亦屬當然。
（三）惟按我國刑事訴訟採取證據裁判主義，亦即犯罪事實應依證據認定之，如未能
      發現相當證據，或證據不足以證明，不能以推測或擬制之方法，以為裁判基礎
      ，茍積極證據不足為不利於被告事實之認定時，即應為有利於被告之認定。查
      著作權法第九十二條關於侵害他人著作財產權之刑事處罰規定，乃屬「實害犯
      」，必有實際之侵害行為，而侵害他人之著作財產權，始克成立該罪，此觀諸
      著作權法第九十二條第一項規定：擅自以公開口述、公開播送、公開上映、公
      開演出、公開展示、改作、出租或其他方法侵害他人之著作財產權者，處三年
      以下有期徒刑，得併科新臺幣十五萬元以下罰金」自明。本件被告固承認其電
      腦伴唱機內灌錄有上開「野花」、「野草亦是花」等歌曲之電腦伴唱機被查獲
      的事實，惟均堅決否認涉有著作權法第九十二條之犯行，辯稱：並無客人點播
      上開該首歌曲「公開演出」等語。查本件被告於上開時、地查扣之上開電腦伴
      唱機內灌錄之歌曲多達數千首，此有點歌簿目錄一本即俗稱之點歌本扣案足憑
      ，而系爭歌曲僅屬其中二首，比例上甚為微小，點出播放機率微乎其微，且告
      訴人公司代理人曹宗禮會同警方搜索時，並無客人在場點播上開該首歌曲公開
      演出，即乏其他積極證據可資審認其陳述與事實相符，自不足據為認定被告犯
      罪之依據。此外遍查全卷復無被告有「公開演出」著作財產權屬告訴人公司之
      「野花」、「野草亦是花」等詞曲音樂著作之積極證據。顯難遽以被告有擺設
      之上開電腦伴唱機之事實，即擬制、推定必有不特定之客人公開演出「野花」
      、「野草亦是花」等詞曲之「音樂著作」。雖證人曹宗禮（即告訴人公司市場
      調查員）於偵查中證稱：是老闆娘開機的，我們去消費時，要求老闆娘開機給
      我們唱的（見偵查卷第十四頁反面），惟證人曹宗禮既經告訴人公司授權，自
      無「擅自」以「公開演出」方式侵害著作財產權可言，且證人曹宗禮並非不知
      情之第三人，從而被告亦無由成立利用不知情之第三人以公開演出方式侵害告
      訴人著作財產權之餘地。況告訴人會同警方於八十九年九月十四日晚間六時至
      高雄市○○區○○路四九八號「龍山海產店」搜索時，上開伴唱機尚未開機，
      無人公開演唱告訴人擁有著作財產權之「野花」、「野草亦是花」二首歌曲，
      僅告訴人所派員工曹宗禮點播一事為告訴人所承認，是被告於當時亦無藉由不
      知情之消費者為侵害告訴人著作財產權之公開演唱行為，亦堪認定。而告訴人
      員工曹宗禮既係公司指派查訪，如前所述，其本人事先應已取得公司授權公開
      演唱該二首歌曲，則縱該員工假裝為消費者而點播該二歌曲公開演唱，應係合
      法且有權之公開演唱，自與被告無涉，是本件尚難以該光碟片有收錄系爭二首
      歌曲，即謂被告有公開播出演唱或利用不知情之客人公開點播演唱之事實，應
      可認定。
（四）著作權第九十二條規定以公開演出方式侵害著作權罪之成立，以行為人具有故
      意及確實藉由不知情之消費者為「公開演唱」侵害告訴人著作財產權之歌曲為
      其構成要件（及本條文規定為實害犯，必須有實際之侵害他人著作財產權行為
      ，始構成該罪）。被告經營之「龍山海產店」係公眾得出入之場所，告訴人公
      司若欲蒐證被告確有以「公開演出」之方式侵害其著作財產權之事實，當非難
      事，自不能以告訴人公司舉證上之困難所在，即反課被告自證無罪之義務。況
      倘上開歌曲確未曾為顧客點播而「公開演出」，被告亦無從就此不存在之事實
      加以舉證，此即犯罪事實必有積極證據足以證明，否則即不得遽為有罪推定之
      精神所在。是告訴人公司倘率以舉證不易，而僅以被告擺設之點將家電腦伴唱
      機內有上開歌曲，即以推定方式認定該歌曲確曾遭顧客點播而以「公開演出」
      之方式侵害著作財產權，實屬無據。被告縱有於現場提供演唱器材 (如麥克風
      喇叭等）供不特定人公開演出其所有之點唱機其內之詞曲，然實難據此推定確
      曾有不特定客人確曾利用被告提供之器材為公開演出「野花」、「野草亦是花
      」之行為，否則告訴人豈非只需查知業者所使用之伴唱機內有「野花」、「野
      草亦是花」二首詞曲，即可用擬制、推定之方式直接認定有不特定客人公開演
      出前述二首歌曲之事實，此顯於刑事訴訟法第一百五十四條規定，犯罪事實應
      依證據認定之，無證據不得以推定方式認定犯罪事實之條文相背。而被告雖提
      供演唱器材，惟既無不特定客人曾公開演出「野花」、「野草亦是花」、二首
      歌曲，被告自無就此不存在之事實加以舉證，此乃犯罪事實必有積極證據足以
      證明其犯罪行為，否則即不能遽為有罪推定精神之所在，告訴人率爾以蒐證不
      易，即以被告所有之光碟片內有「野花」、「野草亦是花」歌曲，而欲以此「
    擬制」、「推定」方式認定被告有提供演唱器材供不特定人公開演出前述二首歌
    曲之事實。
（五）綜上所述，遍查全卷既無具體事證可資證明被告確有以「公開演出」之方式侵
      害告訴人公司之著作財產權，顯難遽以被告有於上開時、地擺設電腦伴唱機之
      事實，即擬制、推定被告有侵害著作財產權之行為。此外，本院復查無其他積
      極確切之證據足資顯示被告確有如公訴人所指之犯行，即不能證明被告犯罪。
六、原審以不能證明被告有上開犯罪，依法諭知無罪，核無不合，上訴人臺灣高雄地
    方法院檢察署檢察官據告訴人公司之請求，提起上訴，而其上訴意旨仍執陳詞指
    摘原判決不當，為無理由，應予駁回。
據上論結，應依刑事訴訟法第三百六十八條，判決如主文。
本案經檢察官張其主到庭執行職務。
中      華      民      國    九十      年      十      月     三十     日
                              臺灣高等法院高雄分院刑事第五庭
                                  審判長法  官
                                        法  官  趙
                                        法  官
不得上訴


司法院資訊處製作；財團法人民間司法改革基金會備份。
